【裁判字號】    89,重上更(三),296
【裁判日期】    900213
【裁判案由】    妨害自由等
【裁判全文】
臺灣高等法院刑事判決                        八十九年度重上更(三)字第二九六號
    上  訴  人
    即  被  告  甲○○
    選任辯護人  馬在勤
右上訴人因妨害自由等案件，不服台灣台北地方法院八十三年度訴字第二０九號，中
華民國八十三年六月七日第一審判決（起訴案號：台灣台北地方法院檢察署八十二年
度偵字第一五七九三、二八五六五號），提起上訴，經判決後，由最高法院第三次發
回更審，本院判決如左：
    主  文
原判決關於甲○○部分撤銷。
甲○○共同以非法方法剝奪人之行動自由，累犯，處有期徒刑伍月，如易科罰金，以
佰元折算壹日。
    事  實
一、甲○○於民國八十一年間，因違反麻醉藥品管理條例案件，經臺灣臺北地方法院
    判處有期徒刑六月，於八十二年二月十九日執行完畢，仍不知悔悟。緣李慶城、
    黃述恩（均另經本院判處有期徒刑六月，緩刑四年確定）在台北市○○路○段三
    七五號四樓之一經營宜昇仲介（尚未成立公司）。因黃仁杰於八十二年一月間，
    向李慶城、黃述恩各借新台幣（下同）二百七十萬元、一百四十六萬九千元，用
    以投資乙○○所經營之沅鑫汽車重機股份有限公司（以下簡稱沅鑫公司）。嗣黃
    仁杰因支票退票，無力償債。李慶城、黃述恩不甘受損，乃圖轉向乙○○求償。
    八十二年二月二十三日以電話邀黃仁杰、乙○○於翌（二十四）日在台北市○○
    路○段三七五號四樓之一宜昇仲介洽談。同月二十四日上午九時三十分許，乙○
    ○依約前往，李慶城、黃述恩要求乙○○代償黃仁杰所欠款項，為乙○○所拒。
    李慶城、黃述恩明知乙○○並無代黃仁杰償債之義務，竟基於共同之犯意聯絡、
    由李慶城以斷手斷腳等詞恐嚇乙○○不得離開，以脅迫方法非法剝奪其行動自由
    ，黃述恩則依李慶城之命，打電話通知黃述恩之弟黃受恩（業經本院判處有期徒
    刑六月，緩刑四年確定）及黃受恩之國中同學甲○○前來。黃受恩、甲○○與李
    慶城、黃述恩基於共同之犯意，於當天下午二時許，依李慶城之指示，帶同乙○
    ○至其經營之沅鑫公司解決代償債務情事，並由李慶城指示黃仁杰開車，甲○○
    以是否要吃子彈等同脅迫乙○○，乙○○人單勢孤，不得不從，車抵台北市○○
    區○○路一段二五五號沅鑫公司。黃受恩、甲○○隨即取走沅鑫公司之公司執照
    、印鑑、股票、股東名冊、臺灣電力公司工程合約書等物，用以逼迫乙○○還債
    ，並將沅鑫公司所有之辦公桌椅予以毀損，足以生損害於沅鑫公司。後由黃受恩
    擬讓渡書草稿，逼令乙○○照抄，乙○○不肯，黃受恩單獨起意以三節棍毆打乙
    ○○，致乙○○頭頂部裂傷三公分，乙○○被迫照抄該讓渡書，黃受恩要求找人
    保證，將乙○○帶往台北市○○區○○路三段一六五巷十二號乙○○住處，乙○
    ○不得己，懇求原在沅鑫公司擔任會計之吳金帛前來幫忙，由吳金帛在乙○○所
    簽發面額四百二十萬元、六百三十萬元本票各一紙背書後，交給黃受恩。黃受恩
    、甲○○見逼債目的已達，於當日深夜離去，乙○○之行動始回復自由。
二、案經被害人乙○○告訴由台北市政府警察局移送臺臺北地方法院檢察署檢察官偵
    查起訴。
    理  由
一、訊據上訴人即被告甲○○矢口否認右開犯行，辯稱：伊當天和國中同學黃受恩約
    好去看房子，祇是陪同前去。事發時，伊在車上睡覺，未參加任何行為，本案與
    之無關云云。
二、然查：
（一）右揭犯罪事實，迭據告訴人乙○○於警訊時及檢察官偵查中指訴綦詳（見八十
      二年偵字第一五七九三號偵查卷第三、五十二至五十六、六十五頁），並經證
      人黃仁杰、黃仕憲、吳金帛、許美玲於檢察官偵查中供證明確（見同上偵查卷
      第六十八至六十九頁，七十八至八十一頁、九十五頁），且有黃受恩所擬讓渡
      書草稿及乙○○所寫讓渡書、支票及退票理由單影本各一紙、現場照片十張在
      卷可稽（見同上偵查卷第十一至十五頁、十八至二十二頁）。本案發生後，共
      犯黃受恩與證人許美玲談話之電話中，亦承認有毆打告訴人乙○○（見同上偵
      查卷第五十九頁），有該電話錄音譯文在卷可證。而證人黃仁杰於偵查中更具
      體指陳：「李慶城跟我說如不跟他走，會讓我斷手斷腳」「沒強押（上車），
      但已出言恐嚇」「到工廠，黃受恩及他朋友在翻東西」「他（黃受恩）朋友（
      應指被告甲○○）說其是否要吃子彈」（見同上偵查卷第六十八、八十二頁）
      等情無訛。被告於八十二年十一月十日檢察官訊問時供稱：「當時當事人要找
      擔保，我們就到乙○○家裡，一個女的擔保，開本票，但幾張我不知道」「他
      （指乙○○）找那個女的來擔保」等情（見八十二年度他字第三三九一卷第六
      至七頁）。
（二）黃述恩固與乙○○無金錢往來，唯伊既借款給黃仁杰而急於取回，竟與李慶城
      共同要求乙○○代償黃仁杰所欠款項。乙○○既與李慶城、黃述恩無金錢往來
      ，乙○○並無義務代償黃仁杰所欠款項之義務，李慶城、黃受恩竟要求乙○○
      代償，已屬非當。而乙○○、黃仁杰均陳稱黃受恩係黃述恩打電話叫來宜昇仲
      介的（見偵字第一五七九三號卷第五十五頁正面、第六十七頁反面）。被告及
      黃受恩、乙○○更無關係，若非經李慶城、黃述恩之指使，豈有同脅迫乙○○
      至沅鑫公司及乙○○家中逼債之理？被告及黃受恩二人限制乙○○行動自由以
      逼債之行為，自屬李慶城、黃述恩共同犯意聯絡範圍之內，應共負其責。又乙
      ○○既無代黃仁杰償債之義務，其復拒絕李慶城、黃述恩此項無理之要求，談
      判破裂，乙○○自無仍滯留不去之理，若非李慶城等恐嚇命其不得離去，以脅
      迫方法非法剝奪其行動自由，乙○○豈有坐待被告及黃受恩前來，進而將其脅
      迫帶回公司及住處簽立讓渡書及本票之理？
（三）被告、黃受恩固非將乙○○強押上車，然乙○○既於李慶城之辦公室遭其限制
      行動自由，且被告、黃受恩來到之後，人多勢眾，反觀乙○○獨自一人，求救
      無門，於李慶城脅迫其上車時，只有服從一途。又證人黃仁杰始終指稱到沅鑫
      公司及乙○○住處係伊與黃受恩、甲○○、黃仕憲等人，於偵查中供稱除乙○
      ○、黃仁杰外另有三個人伊不認識云云，在本院八十五年五月十七日訊問時所
      供則游移不定，然依乙○○、黃仁杰所述及被告黃受恩所供，脅迫乙○○去沅
      鑫公司及劉宅者，應僅有被告及黃受恩二人，並無另有他人偕被告及黃受恩同
      往。至於黃仕憲於本院前次更審調查時，證稱伊去沅鑫公司門口買檳榔回來時
      ，有看到一人睡在公司外之車上云云，被告則稱就是伊在車上云云，惟被告既
      同脅迫乙○○至沅鑫公司，不因其偶在車上睡覺，而得解免其妨害自由之責任
      ，僅對於黃受恩單獨起意毆擊乙○○成傷之事實，因適不在場而不應令其負責
      ，然對於剝奪乙○○行動自由以逼債之犯罪既參與之，即應共負其責。
（四）證人蘇重德、陳孝光在台北市○○路○段三七五號四號之一分租辦公室經營代
      書業務，彼二人於原審及本院前次更審訊問時證稱：乙○○當天在李慶城辦公
      室談話有說有笑，行動自由未限制云云，縱然屬實，亦係指乙○○與黃仁杰甫
      至李慶城辦公室時之情形，迨乙○○拒絕代償黃仁杰債務，並於要求離開不准
      許時，豈會有說有笑？若非行動自由遭剝奪，又何必坐待被告等人來到將其脅
      迫帶回公司及住處簽立讓渡書及本票。足見蘇重德、陳孝光二人所證乃迴護被
      告之詞，不足採信。又彼二人證稱未看到被告進入辦公室云云，查被告既與黃
      受恩一同前往，且參與前述犯罪行為之實施，縱其未進入李慶城之辦公室，亦
      不得憑以卸免罪責。
（五）黃受恩在沅鑫公司時，逼令乙○○簽立讓渡書，行此無義務之事。乙○○與李
      慶城、黃述恩既不相識，又無金錢往來，更未積欠李慶城任何債務，若非遭受
      脅迫，豈有書立讓渡書，載明「因週轉向李慶城先生無息調借新台幣一千零五
      十萬元正，今無力償還」此一子虛烏有之事，並將自己經營之沅鑫公司股權及
      廠房土地拆遷補償金等讓渡予李慶城？又被告及黃受恩脅迫乙○○至劉宅簽發
      本票，並由乙○○懇求吳金帛在本票上背書後，離去不久，李慶城即打電話至
      劉宅問：「我們的人走了沒？」吳金帛答以：「走了。」李慶城又問：「他們
      拿什麼走？」。吳金帛答稱：「拿本票。」李慶城又說拿本票有什麼用，拿錢
      才是對的，辦事那麼沒用。」以上各情業據證人吳金帛在偵查中證述綦詳（同
      上偵查卷第七十九頁反面、八十頁正面），足證被告、李慶城、黃述恩、黃受
      恩實施將乙○○帶至其經營之沅鑫公司及住處逼其代償債務之行為，皆應就該
      犯行共負其責。尚難因黃述恩未隨同前往乙○○公司及住宅暨被告到乙○○公
      司後，曾在車上睡覺，即可置身事外而脫免罪責。
（六）綜上所述，被告所辯，為卸責之詞，不足採信，其犯行明確，應堪認定。
三、被告以非法方法剝奪乙○○之行動自由，同時毀損他人桌椅，核係犯刑法第三百
    零二條第一項及第三百五十四條之罪。被告與李慶城、黃述恩、黃受恩有犯意聯
    絡及行為分擔，均係共同正犯。被告以非法方法剝奪他人之行動自由，其目的縱
    在使他人行無義務之事，仍應逕依刑法第三百零二條第一項論罪，並無適用同法
    第三百零四條第一項之餘地，公訴人認與刑法第三百零四條強制罪間有方法結果
    之牽連關係，尚有未洽。又毆傷乙○○，係黃受恩單獨另行起意所為，非被告所
    能預料，不在犯意聯絡之範圍之內，自不能令被告共負此部分之罪責。其所犯上
    開兩罪有方法結果之牽連關係，應從剝奪行動自由罪處斷。被告於八十一年間因
    違反麻醉藥品管理條例案件，經台灣台北地方法院判處有期徒刑六月，於八十二
    年二月十九日執行完畢，有臺灣高等法院檢察署刑案紀錄簡覆表附卷可稽，其受
    有期徒刑之執行完畢，五年以內再犯本件有期徒刑以上之罪，為累犯，應依法加
    重其刑。關於毀損部分，已據被害人沅鑫公司之代表人乙○○於警訊中對共犯李
    慶城等提出告訴，其告訴之效力自及於被告。又檢察官起訴書所載法條雖漏未引
    用刑法第三百五十四條，因起訴事實已有敘及，且與已起訴之妨害自由部分，有
    牽連犯裁判上一罪關係，本院自得併予審判。
四、原審對被告論罪科刑固非無見，惟查：(一)被告妨害被害人自由究係出於強暴或脅
    迫，原判決未將行為態樣釐清，尚有未洽。(二)乙○○受傷係黃受恩獨自臨時起意
    所為，原判決認係被告偕黃受恩共同所為，亦有未合。(三)毀損部分，原審亦漏未
    論科，也有疏誤。(四)原判決認被告另有非法剝奪黃仕憲行動自由，也有未當（理
    由如後五部分所述）。(五)被告犯罪後，刑法第四十一條業於九十年一月四日修正
    ，同年月十日公布，自同年月十二日施行，關於易科罰金之折算標準，其法定本
    刑部分，由原三年以下有期徒刑，修正為五年以下有期徒刑，經比較結果，以裁
    判時法律有利於被告，依刑法第二條第一項前段，應適用裁判時法律，原審於判
    決時，不及比較適用，亦嫌欠洽。被告上訴意旨，仍執陳詞，否認犯行，雖不足
    採，惟原判決既有可議，即屬無可維持，應由本院將原判決關於被告甲○○部分
    撤銷（李慶城、黃述恩、黃受恩部分已確定在案，不在撤銷之列）。爰審酌被告
    僅受邀前往，並非主謀，其素行、動機、目的、情節，所用之手段，所生危害程
    度、犯後態度、及其餘已判決確定共犯所處之刑度等一切情狀，乃量處如主文第
    二項所示之刑，並諭知易科罰金之折算標準。
五、公訴意旨另以：被告甲○○、黃述恩等人至沅鑫公司後，適有該公司職員黃仕憲
    在場，甲○○等乃持三節棍喝令乙○○、黃仕憲坐在沙發，不准離去，復將乙○
    ○、黃仕憲押赴劉宅，因認被告甲○○另涉有剝奪黃仕憲行動自由之犯嫌。訊之
    被告堅決否認有此部分之犯行。經查，被告及黃受恩脅迫乙○○返回沅鑫公司，
    目的在於逼乙○○代償債務，黃仕憲乃沅鑫公司職員，與本件毫無關係，被告對
    於在案發現場出現之黃仕憲，並無預先得知之可能，自不在共同犯罪之意思聯絡
    範圍之內，無令其共負罪責之理。次查，被告黃受恩到達沅鑫公司後，適黃仕憲
    在公司內辦公室，黃受恩遂叫黃仕憲留下來，等一下，不要出去，而沅鑫公司內
    尚有其他辦公室（房間），黃受恩等在裡面之一間辦公室談事情，黃仕憲則在外
    面另間辦公室做自己的事情，並在公司內房間進進出出，黃受恩等並未干涉，其
    間黃仕憲曾外出為乙○○購買檳榔，苟黃仕憲行動自由遭剝奪，其外出購買檳榔
    ，即是逃離之最好時機，焉有再行返回現場，行動自由繼續被剝奪之理？故黃受
    恩等人進入沅鑫公司辦公室時，適見黃仕憲在場，為免橫生枝節，遂順口叫黃仕
    憲暫勿離開，本無非法剝奪黃仕憲行動自由之犯意，且黃仕憲亦無行動自由被剝
    奪之事實，故仍可在公司內辦公室自由進出，甚至離開公司出外購買檳榔。再被
    告黃受恩脅迫乙○○至劉宅時，並未將黃仕憲一同帶走，黃仕憲因發現其老闆乙
    ○○頭部被黃受恩打傷流血，基於關心，騎機車尾隨黃受恩等人之汽車至劉宅，
    以上各情業據黃仕憲於八十五年五月十七日本院訊問時證述屬實。應認不能證明
    被告有此部分之犯罪。公訴意旨，認此部分與前揭有罪部分，有想像競合犯之裁
    判上一罪關係，故無庸另為無罪之諭知，併此說明。
六、據上論斷，應依刑事訴訟法第三百六十九條第一項前段、第三百六十四條、第二
    百九十九條第一項前段、刑法第二十八條、第三百零二條第一項、第三百五十四
    條、第五十五條、第四十七條、第二條第一項前段、第四十一條第一項、罰金罰
    鍰提高標準條例第一條前段、第二條，判決如主文。
本案經檢察官柯麗鈴到庭執行職務
中    華    民    國     九十     年      二        月       十三       日
                              臺灣高等法院刑事第五庭
                                  審判長法  官  曾  德  水
                                        法  官  楊  貴  雄
                                        法  官  趙  功  恆
右正本證明與原本無異。
如不服本判決應於收受送達後十日內向本院提出上訴書狀，其未敘述上訴之理由者並
得於提起上訴後十日內向本院補提理由書（均須按他造當事人之人數附繕本）。
                                        書記官  孫  佩  琳
中    華    民    國     九十     年      二        月       十三       日
附錄本判決論罪科刑法條全文：
刑法第三百零二條第一項
私行拘禁或以其他非法方法，剝奪人之行動自由者，處五年以下有期徒刑、拘役或三
百元以下罰金。
刑法第三百五十四條
毀棄、損壞前二條以外之他人之物或致令不堪用，足以生損害於公眾或他人者，處二
年以下有期徒刑、拘役或五百元以下罰金。


司法院資訊處製作；財團法人民間司法改革基金會備份。
